【裁判字號】    86,自,224
【裁判日期】    891018
【裁判案由】    詐欺
【裁判全文】
臺灣桃園地方法院刑事判決                          八十六年度自字第二二四號
    自  訴  人  戊○○
                辛○○
                乙○○
                丁○○
                己○○
                丙○○
                甲○○
                壬○○○
                癸○○
    被      告  子○○
                丑○○○
右列被告因詐欺案件，經自訴人提起自訴及臺灣桃園地方法院檢察署檢察官移送併辦
（八十六年度偵字第一一七五九號、八十七年度偵字第七三三一號），本院判決如左
：
        主  文
子○○、丑○○○均無罪。
        理  由
一、自訴意旨略以：如附件自訴狀所載，因認被告涉犯刑法第三百三十九條第一項之
    罪嫌云云。
二、按犯罪事實應依證據認定之，無證據不得推定其犯罪事實，刑事訴訟法第一百五
    十四條定有明文。又認定不利於被告之事實，須依積極證據，苟積極證據不足為
    不利於被告事實之認定時，即應為有利於被告之認定，更不必有何有利之證據，
    最高法院三十年上字第八一六號著有判例可資參照。又按刑法上詐欺罪之成立，
    以意圖為自己不法之所有，以詐術使人將本人或第三人之物交付為要件；所謂以
    詐術使人交付，必須被詐欺人因其詐術而陷於錯誤，若所用方法不能認為詐術，
    亦不致使人陷於錯誤，即不構成該罪（最高法院四十六年台上字第二六０號判例
    參照）。
三、經核自訴人等認定被告右揭犯罪，無非係以渠等之指訴及渠等借予被告之資金來
    源即活期存款存摺明細、互助會單（標會後取得會款借予被告）、郵政定期儲金
    存單質押借據，為其主要論據。訊據被告子○○、丑○○○則均堅決否認右開犯
    行，被告子○○辯稱：（一）八十四年五月十七日伊確有向自訴人戊○○說週轉
    不靈向其借錢來軋票款，戊○○有存錢到伊中興銀行桃園分行二九三－二甲存帳
    戶，另外戊○○指稱又陸續借伊現金新台幣（下同）十五萬元，則並無此事，那
    應該是結婚前借的；（二）八十四年七月一日伊確向自訴人乙○○借五十九萬二
    千四百元，當時是說要軋票款，是伊和戊○○到桃園市力行市場向乙○○借，然
    其母丑○○○並沒有保證售屋還款，丑○○○當時並不在場，也不知道此事，況
    現在這一筆錢已經還了；（三）自訴人己○○雖稱八十四年十二月八日借伊九十
    萬元，而伊之新竹區中小企業銀行（下稱新竹企銀）永安分行二○八八－四號甲
    存帳戶亦確在該日有九十萬元存入，並且己○○也在該日有將定存單九十萬元解
    約，但是伊不確定在伊帳戶裏的九十萬元，是何筆款項軋進去的，不能確定是否
    即為己○○定存解約的九十萬元；（四）自訴人辛○○又指稱伊有於八十五年一
    月十七日向其借二百萬元，然此筆款項伊並無向辛○○借，伊否認之，至於伊之
    中興銀行桃園分行二九三－二號甲存戶頭內於八十五年一月二十三日、八十五年
    一月三十日各有三十五萬元及五萬元的款項收入，新竹企銀永安分行二○八八－
    四號甲存戶頭內於八十五年一月二十九日有七萬元之款項收入，伊均不知道是從
    何處存進去的；（五）至於八十五年六月十日之五十萬元借款是戊○○自己向伊
    之同學即自訴人癸○○借來的，伊不知道戊○○借了以後有無拿去用到伊所負責
    之「信嘉風管有限公司」（下稱信嘉公司），因該公司之財務在伊與戊○○婚後
    係由戊○○管理，後來癸○○到公司來要債，因戊○○不在，伊只好簽本票代為
    清償，況伊亦僅簽發八十六年度偵字第一一七五九號第三十五頁的該二張本票共
    四十萬元之本票而已，而非五十萬元；（六）伊亦無於八十五年一月八日向自訴
    人甲○○借貸四十萬元款項，附於八十六年度偵字第一一七五九號第三十七頁的
    擔保還款支票不是伊開的，而係戊○○開的；（七）此外，伊並無向自訴人借貸
    其餘各筆款項，伊均否認借貸關係之存在等語。被告丑○○○則辯稱：伊之子子
    ○○向自訴人借貸之事與伊無關，伊亦無保證要賣伊所有之位於桃園市○○路四
    二三號房屋以擔保其子必定清償借款等語。經查：（一）自訴人等雖指稱有借
    予子○○如附表所示各筆款項，並有提出其等借予被告之資金來源，均如上所述
    ，然若僅有自訴人之資金來源之證明，而無其等將款項交付予被告之證明（如將
    資金存入被告之金融機構帳戶或款項交付時有其他目擊之第三人可為人證），則
    尚難證明被告與自訴人確有何等借貸關係或金錢往來關係之存在，本此原則，自
    訴人主張附表編號三、六、七、九、十一、十二、十三之借貸關係均屬無從認定
    。再者，自訴人乙○○雖主張附表編號八之借貸關係存在，然核諸本院依職權核
    調之被告丑○○○之新竹企銀永安分行六四九－三號甲存帳戶歷史往來明細，八
    十五年四月十四日並無十一萬元之款項存入被告丑○○○前開帳戶，另八十五年
    四月十五日雖有一筆十二萬元之款項存入被告丑○○○前開帳戶，然該筆款項數
    額與前開十一萬元不符，此有新竹企銀永安分行八十七年四月廿四日竹企銀永安
    字第五三一－一號函及其附件附卷可稽，因之，附表編號八之借貸關係尚屬無從
    認定。小結，本件附表編號三、六、七、八、九、十一、十二、十三之借貸關係
    均屬無從認定，應先從本案之詐欺罪責之認定剔除之。又查，關於附表編號一
    之部分，其中卅萬元部分，經被告子○○自認其有向自訴人戊○○借貸卅萬元，
    即觀諸中興銀行桃園分行於八十七年七月廿七日以興桃事字第一０二號函函送之
    被告子○○之該行二九三－二號甲存帳戶歷史往來明細亦可知八十四年五月十七
    日確有一筆卅萬元之收入，此部分之卅萬元借貸關係堪可認定，此部分為本案詐
    欺罪責之有無所應審究者；然自訴人戊○○又主張其嗣後又陸續借予被告子○○
    十五萬元，此非惟經被告子○○否認，自訴人戊○○亦無提出任何證據，此部分
    之十五萬元借貸關係，自亦應剔除之。關於附表編號二之部分，被告子○○自
    認此部分之借貸關係，此部分之借貸關係自屬成立，然其主張已簽發新竹企銀永
    安分行二○八八－四號帳戶的支票返還，僅其已經忘記簽發何日期之支票，但應
    約係八十四年年底之支票，金額則分別是五十萬、二十萬、十萬元，觀諸新竹企
    銀永安分行於八十七年四月廿四日以竹企銀永安字第五三二－一號函函送之被告
    子○○之該行二０八八－四號甲存帳戶歷史往來明細，被告子○○雖各於八十四
    年十二月八日、八十四年十二月十九日、八十四年十二月十六日，支付五十萬、
    二十萬、十萬元之票款，然其未舉證證明該等票款係支付予何人，因之，附表編
    號二之借貸部分仍為本案詐欺罪責之有無所應審究者。關於附表編號四之部分
    ，自訴人己○○為實其說，已提出桃園東埔郵局八十四年十二月八日之郵政定期
    儲金存單質押借據以證明其確有向該郵局質借九十萬元以借貸予被告子○○，其
    並指稱該款已經被告子○○存入其之新竹企銀永安分行二０八八－四號甲存帳戶
    內，經本院審核該帳戶之歷史往來明細，被告子○○之該戶頭內確於該日有該筆
    款項存入，此部分之借貸關係堪足認定，被告子○○前開所辯無足可採，因之附
    表編號四之借貸部分亦為本案詐欺罪責之有無所應審究者。關於附表編號五之
    部分，自訴人戊○○指稱其代被告子○○向自訴人辛○○借貸二百萬元後，係先
    於八十五年一月十七日存入其之合作金庫城內分庫000000000000－
    0號乙存帳戶內，此業據其提出存款憑條一紙為證，其再分別於八十五年一月二
    十三日、八十五年一月卅日，自前開其之帳戶內提領出卅五萬元、五萬元，存入
    被告子○○之中興銀行桃園分行二九三－二號甲存戶頭內，又於八十五年一月二
    十九日自前開其之帳戶內提領出七萬元存入被告子○○之新竹企銀永安分行二○
    八八－四號甲存戶頭內，經本院審核被告子○○各該帳戶之歷史往來明細均相符
    ，此部分共四十七萬元之借貸關係堪信為真，被告子○○前開辯詞無足可採；然
    自訴人戊○○又陳稱分別於八十五年二月六日、同年一月廿五日，自前開其之帳
    戶內提領出卅萬元、十五萬元，存入被告子○○之中興銀行桃園分行二九三－二
    號甲存戶頭內，經本院核對被告子○○該帳戶之歷史往來明細，並無各該筆之款
    項存入，另自訴人戊○○又陳稱於八十五年二月五日自前開其之帳戶內提領十五
    萬元，支付信嘉公司員工薪資，此部分未提出任何證據，因之，前開卅萬元、十
    五萬、十五萬元之借貸部分無從認定；小結：附表編號五之借貸部分，其中共四
    十七萬元為本案詐欺罪責之有無所應審究者。關於附表編號十之部分，自訴人
    癸○○已提出被告子○○簽發用以擔保還款之日期各為八十五年十月一日、金額
    各為廿萬元、票據號碼各為０八九二０六、０八九二０七號之本票二紙以實其說
    ，該二紙本票並附於併案之八十六年度偵字第一一七五九號卷第卅五頁可憑，被
    告子○○前開辯詞無足可採，因之，附表編號十之借貸關係，就其中四十萬元堪
    足認定，就該部分亦為本案詐欺罪責之有無所應審究者。關於附表編號十四之
    部分，自訴人甲○○已提出被告子○○所簽發之票號為0000000號、發票
    日為八十五年一月八日、金額為四十萬元、付款人為新竹企銀永安分行之支票一
    紙為證，附於併案之八十六年度偵字第一一七五九號卷第卅七頁可憑，被告子○○雖辯稱該支票係自訴人戊○○所簽發，然其亦不否認當時其之印章在戊○○之
    保管中，則自訴人戊○○指陳該票係被告子○○授權開立，即有可採，因之，關
    於附表編號十四之部分之借貸關係堪足認定，就該部分亦為本案詐欺罪責之有無
    所應審究者。（二）綜合以上（一）之所述，本案借貸關係足堪認定而應審究被
    告詐欺罪責之有無者，係附表編號一中之卅萬元、附表編號四、附表編號五其中
    之四十七萬元、附表編號十其中之四十萬元、附表編號十四之部分，核先敘明。
    （三）查自訴人戊○○、甲○○、癸○○、丁○○、己○○、自訴人辛○○之代
    理人蕭娟娟於本院調查訊問時及於八十六年度偵字第一一七五九號案件檢察官偵
    訊時，及在自訴狀中，均屢屢自陳被告子○○係以需款軋票、付信嘉公司之工程
    款、公司員工之薪水為由，透過其妻即自訴人戊○○，向渠等借貸金錢，則各該
    自訴人於借款予被告子○○時，均已知其需款孔急之原因，並知其於當時之資力
    狀況，然仍本於自訴人戊○○與被告子○○係夫妻關係，同命一體，而將款項借
    予被告子○○，則被告子○○於借貸當時並無施用任何詐術，自訴人等亦非因被
    告子○○施用之詐術而陷於何等錯誤，因之借貸金錢予子○○，自不得因被告子
    ○○或丑○○○於借貸當時保證一定返還借款或保證出賣何等房產以返還借款，
    嗣後未返還借款，亦未出賣房產以還款，而認定被告子○○或丑○○○應負何等
    刑事上之詐欺罪責。又查，被告子○○固於八十四年三月間即有退票紀錄，然其
    均有退補註銷，直至八十五年七月十一日始因同一年間有三張支票退票未註銷而
    被列入拒絕往來戶，此有桃園縣票據交換所八十八年三月十九日桃票字第一二０
    號函及其附件可按，則可見其向自訴人借貸時（最後一筆係附表編號十之八十五
    年六月十日），絕未至無資力之狀態。再查被告子○○所負責之信嘉風管公司於
    八十四年及八十五年間之營業狀況均屬正常，該公司係一可獲利之公司，此業經
    本院調閱該公司該二年度之營利事業所得稅、該二年度各期之營業稅之申報、核
    課資料屬實，此有財政部台灣省北區國稅局桃園縣分局八十八年四月三日北區國
    稅桃縣資第八八０四七六一八號函及其附件、桃園縣稅捐稽徵處八十九年九月十
    九日八九桃稅工字第八九一一八０九九號函及其附件在卷足證，因之，被告子○○為經營該公司而向自訴人等借貸款項本屬商業上之正常經營及調度款項，非因
    該公司已陷財務、經營之絕境，而仍藉口因經營該公司需調度款項詐向自訴人借
    款，以供己揮霍。復查，被告丑○○○於八十五年十月卅日出賣其名下之位於桃
    園市○○路四二三號之房地予庚○○，並非係假買賣之脫產行為，此業據證人庚○○到庭陳證甚明，證人庚○○並證稱之所以在買受前先在該房地之上設定本金
    最高限額四千五百萬元之抵押權，係因查知該房地已被桃園市信用合作社設定多
    筆本金最高限額抵押權，為確保契約之履行才要丑○○○先設定前開抵押權予伊
    ，伊並先幫丑○○○返還桃園市信用合作社二千多萬元等語，本院向桃園市信用
    合作社查詢被告丑○○○之借貸情形，由該社以八十八年三月廿五日桃信總字第
    六二０號回覆本院之附件可知其確有多筆上百萬元及數十萬元之借款，然其借款
    均已返還，觀諸卷附之前開房地之登記謄本亦知該合作社確已將所有本金最高限
  額抵押權多筆之登記塗銷，由是可知被告丑○○○出賣前開房地後，確係用以返
    還積欠金融機構之債務，並非中飽私囊，即使其確有保證出賣房產以替子償還自
    訴人之貸款，亦不足以證明其有何詐欺犯行。綜上，本件純屬民事借貸關係債務
    不履行之問題，此外，復查無其他積極證據，足以證明被告二人有何上開詐欺犯
    行，渠等犯罪尚屬不能證明，衡諸首開法條及判例要旨，自應依法諭知無罪之判
    決。
四、自訴人丁○○、癸○○、辛○○均經合法傳喚，無正當理由不到庭，此有法務部
    戶役政連結作業系統、傳票送達回證各三紙附卷可稽，爰不待其陳述，逕行判決
    。
五、本案既經諭知無罪，併辦之八十六年度偵字第一一七五九號、八十七年度偵字第
    七三三一號部分，自應退回檢察官，另行偵辦。
據上論斷，應依刑事訴訟法第三百零一條第一項、第三百三十一條第一項，判決如主
文。
中      華      民      國      八十九    年    十        月    十八    日
                                臺灣桃園地方法院刑事第一庭
                                      法  官    曾  雨  明
右正本證明與原本無異。
如不服本判決，應於判決送達後十日內向本院提出上訴狀( 應附繕本 )，上訴於
臺灣高等法院。
                                      書記官    戴  育  萍
中        華        民        國   八十九   年    十一    月     九     日
附件：


司法院資訊處製作；財團法人民間司法改革基金會備份。
